【裁判字號】    95,上更(一),154
【裁判日期】    950711
【裁判案由】    強盜等
【裁判全文】
臺灣高等法院臺中分院刑事判決     95年度上更(一)字第154號
上  訴  人  臺灣臺中地方法院檢察署檢察官
上  訴  人
即  被  告  己○○
選任辯護人  王文聖  律師
上  訴  人
即  被  告  甲○○
被      告  丁○○
上  二  人
指定辯護人  本院公設辯護人  乙○○
上列上訴人等因被告等強盜等案件，不服臺灣臺中地方法院 94
年度訴字第2753號，中華民國94年12月2日第一審判決（起訴案
號：臺灣臺中地方法院檢察署94年度偵字第11159號），提起上
訴，經判決後由最高法院發回更審，本院判決如下：
    主  文
原判決撤銷。
甲○○、己○○、丁○○共同意圖為自己不法之所有，攜帶兇器
，以強暴，至使不能抗拒，而取他人之物，各處有期徒刑柒年。
扣案之未開鋒巴基斯坦手工刀壹支，沒收。
    事  實
一、甲○○、己○○、丁○○於民國（下同）94年7月4 日凌晨3
    時許，由丁○○駕駛甲○○所有車牌號碼MH-6417 號自用小
    客車搭載甲○○、己○○，行經臺南縣善化鎮台一線314 公
    里處，見有一部車牌號碼3523-FF 號之自用小客車停放於南
    向路旁，甲○○即提議丁○○將車停在南向對面路邊，讓其
    下車查看，甲○○發現該車內僅有一人，即再返回車上，向
    丁○○、己○○告知查看結果，並向其二人提議是否要拚拚
    看，就是要幹一場，強盜該車，經丁○○、己○○之同意後
    ，三人即共同基於意圖為自己不法所有之犯意聯絡，由丁○○打開甲○○所有之前開自用小客車後車廂，讓甲○○下車
    自後車廂取出丁○○所有客觀上具有危險性足資為兇器使用
    之未開鋒巴基斯坦手工刀1 支後，甲○○即持該刀與己○○
    下車，走至對向車道之車牌號碼3523-FF 號自用小客車停放
    處，由甲○○拍打該車車窗，吵醒正在車內睡覺之丙○○，
    甲○○並假稱警察臨檢，要求丙○○下車，丙○○睡眼惺忪
    ，不明所以依言下車，甲○○見狀即取出上開刀械指向丙○○之腹部，刀尖距丙○○腹部約30公分處，用以壓抑丙○○
    之抗拒，旋又以強暴行為用力推開丙○○，至使丙○○處於
    不能抗拒之狀態，甲○○、己○○即迅速分別進入該車之正
    、副駕駛座內，由甲○○駕車揚長而去，而搶劫丙○○所管
    領支配之車牌號碼3523-FF號自用小客車1輛（內有行動電話
    1支、不詳信用卡數張、現金新臺幣27,000 元）；甲○○隨
    即以其所有之行動電話與丁○○聯繫在中山高速公路佳里交
    流道會合，並在前往交流道途中將丙○○行動電話1 支及不
    詳信用卡數張丟棄；到達佳里交流道後，改由丁○○駕駛搶
    得之車牌號碼3523-FF 號自用小客車搭載己○○，甲○○則
    駕駛其所有之前開自用小客車一同回臺中縣霧峰鄉霧峰國小
    對面停車場，並由丁○○保管該3523-FF 號自用小客車鑰匙
    ，伺機找尋管道欲變賣該車。嗣於94年7月5日凌晨2 時許，
    丁○○欲委託知贓之許家源（另案審理）變賣該車，而在臺
    中縣霧峰鄉○○路某便利商店前將該車鑰匙交予許家源，並
    告知該車放在霧峰國小對面停車場，由許家源前去將車開走
    。94年7月6日凌晨零時20分許，許家源在臺中市○區○○○
    路7 號前，駕駛該車搭載不知情之詹坤奇兜風之際，為埋伏
    員警查獲，並在該車內扣得許家源所有供撬取該車音響組所
    用之套筒組件1組、氣動工具1支、手套1雙、美工刀1支、砂
    輪頭10個、一字起子1支、十字起子1支等物；許家源到案後
    供出上開車輛為丁○○所交付，警方遂循線在臺中縣霧峰鄉
    ○○村○○鄰○○路497 號前查獲丁○○，並扣得丁○○所有
    供搶劫所用之前揭未開鋒巴基斯坦手工刀1 支，及丁○○所
    有之已開鋒巴基斯坦手工刀1 支；丁○○到案後又供出係與
    甲○○、己○○一同犯案，甲○○與己○○因而分別於同月
    8日向臺中市警察局及臺南縣警察局善化分局投案。
二、案經臺中市警察局移送臺灣臺中地方法院檢察署檢察官偵查
    起訴。
    理  由
一、訊據上訴人即被告甲○○固坦承有於上開時、地，持前揭未
    開鋒之巴基斯坦手工刀搶被害人丙○○所管領支配之車牌號
    碼3523-FF 號自用小客車，惟否認有與被告己○○、丁○○
    共犯搶劫犯行，辯稱：「我有拿刀，但是我沒有押被害人，
    我當時刀子是插在衣服裡面，我敲車門，說是臨檢要被害人
    下車，當被害人下車時，我就叫己○○上車，然後我把被害
    人的車開走，當時我跟己○○說我跟人家吵架要他下車幫忙
    」云云。另被告己○○亦不否認於案發當時有隨同被告甲○○下車，並於被害人丙○○被叫醒下車後，有坐上該車副駕
    駛座，而由甲○○駕駛該車離開現場之事實，惟與被告丁○○均否認有何搶劫犯行，被告己○○辯稱：「丁○○約我去
    臺南喝酒，我上車就已經睡著了，到臺南後，甲○○及丁○○叫我起來，說要吵架，但是沒有說要跟誰吵架，我基於朋
    友立場相挺，才會跟甲○○下車，之後甲○○敲被害人的車
    窗，要被害人下車，我不知道他們講什麼，被害人下車後，
    甲○○就叫我上車，我緊張就上車，不知道發生何事」云云
    ；被告丁○○辯稱：「刀子是我所有，那時候甲○○說要去
    問路，自己到後車廂拿刀子，我不知道他要去搶車」云云。
    然查：
  (一)被害人丙○○於偵查中以證人身份證稱：「我有看到二個人
    在我前面，二個人都有拿刀子，一個放在我脖子後面，一個
    在我前面說搶劫，是否還有另一個人，我不知道」（見偵查
    卷第49頁），於原審審理時證稱：「跟我面對面歹徒是拿金
    色絲帶刀子，另外那一個歹徒，隱約有拿刀子，但是我沒有
    辦法確定，我也不太清楚是否是扣案的另1 把刀子」等語，
    又證稱：「跟我面對面的歹徒是右手拿刀，手臂伸直，刀尖
    指著我的身體，刀尖距離我的身體大約30公分左右」等語（
    見原審卷第125、128頁），又證稱：「一人持刀站在我正前
    方，另一人在持刀之人的右後方，二人差距大約15公分，當
    時站在我正前方之人有跟我講一句話，但是我沒有聽清楚他
    講什麼，我只有聽到『走，上車』，但我也不知道是何人說
    的，當時拿刀之人有推我」等語（見原審卷第130、131頁）
    ，依證人丙○○上開所供，其對於有無遭人持刀架住脖子及
    幾人持幾把刀械等情節，偵審證述前後不一，對此，證人丙○○解釋稱：「我偵查時心裡想我為了這件事被家裡的人罵
    ，而且要我搬出去，所以我想說讓他們判重一點，但是實際
    的情況，並沒有我當初說的那麼嚴重」等語（見原審卷第12
    9 頁），是證人丙○○於偵查中證稱有人持刀架住其脖子及
    另一名歹徒亦持刀云云，即有瑕疵，而不足採取。參以證人
    丙○○於本院供稱：「就是這把黑柄的刀子，當時綁有絲帶
    ，刀子從我前面指向我的腹部，距離30公分左右」等語（見
    本院更(一)卷第75頁），且經本院當庭提示扣案2 把刀械予證
    人丙○○辨識，丙○○當庭指認其所稱歹徒持有之刀柄綁絲
    帶刀子為未開鋒之巴基斯坦手工刀（見本院更(一)卷第75頁）
    ，核與其於原審證述之情節相符，而被告等於案發後之審理
    中，業與被害人丙○○和解，有被告所呈和解書1 份附卷可
    稽（見本院更(一)卷第83頁），被害人丙○○於與被告等和解
    後，仍於本院堅稱被告甲○○拿刀從正面指向其腹部，刀尖
    距伊身體約30公分左右等語，足見被告甲○○確有持刀指向
    被害人無訛，是被告甲○○確有持刀壓抑被害人之反抗，應
    屬無疑。至被告己○○曾稱當時被告甲○○有與被害人互相
    扭打乙節，已為被告甲○○及被害人丙○○所否認，則其所
    言相互扭打，即不足採。
  (二)被告丁○○於94年7月6日檢察官訊以：「有無商量要搶車子
    ？」答稱：「是剛好路過，甲○○向我們提議是否要拚拚看
    ，就是要幹一場，他是與我和己○○提議，甲○○叫我和己○○下去，我會怕，最後是己○○與甲○○去」等語（見偵
    查卷第19頁），另被告甲○○於原審審理時供稱：「開車經
    過案發地點時，有先看到1 部車引擎還發動著，丁○○當時
    就說他有朋友在收購汽車贓物，我就跟丁○○說要去搶這部
    車，當時丁○○沒有回答，我就叫丁○○迴車把車停在被害
    人車子對面的路旁，我下車走去搶的途中，想到車內有刀子
    ，我折回去叫丁○○開後車廂拿刀子」等語（見原審卷第13
    2 頁），依上二人供詞，足見被告己○○與被告甲○○、丁○○就前揭搶劫行為，事前即有謀議，雖被告丁○○辯稱：
    「我知道甲○○要去搶，但我有說我不要」云云，然被告丁○○若無參與搶劫之意，為何看到被害人車輛，會向被告甲○○提及有人在收購贓車，又在被告甲○○提議搶劫被害人
    車輛時，聽從被告甲○○指示迴車至被害人車輛停放的對面
    道路，並打開後車廂讓被告甲○○取出刀子？且被告甲○○
    於原審審理時證稱：「我是將被害人車子踩動油門後，就打
    電話給丁○○，我電話中跟丁○○約在附近交流道見面，因
    為我不知道他是否有隨車跟來，到達交流道我下車就將搶來
    的車子給丁○○開，然後我就開我自己的車子一起回霧峰，
    當時己○○坐在被害人車內」等語（見原審卷第133 頁），
    參諸被告甲○○剛搶得被害人車輛採動油門之際，即打電話
    向被告丁○○約定會合地點，以防被告丁○○沒有隨車跟上
    ，且被告丁○○明知被害人車輛係行搶而來，又刻意與被告
    甲○○交換駕駛車輛而將被害人車輛開回霧峰等情，均足徵
    被告丁○○辯稱有拒絕參與搶劫云云，要無可採；何況被告
    甲○○於原審審理時又證稱：「因為當初丁○○說他有朋友
    在收購贓車，所以回來後，被害人車輛就交給丁○○處理了
    」等語（見原審卷第137 頁），同案被告許家源亦於警詢時
    供稱：「丁○○無法處理該車所以來找我，問可否將該贓車
    賣掉或解體」等語（見警卷94年7月6日警詢筆錄第2 頁），
    益見被告丁○○係以自己共同犯罪之意思，事先與被告甲○○、己○○同謀，而由被告甲○○、己○○實施搶劫行為，
    事後並處分贓物無疑。此外，尚有被告丁○○所有之000000
    0000門號電話雙向通聯紀錄、被告己○○所有之0000000000
    門號電話雙向通聯紀錄、報案三聯單、贓物認領保管單各 1
    份，及臺中市警察局搜索扣押筆錄3 份在卷可稽，並有未開
    鋒巴基斯坦手工刀1 支扣案可資佐證。至被告己○○辯稱：
    「我當時不知道甲○○搶人家的車，因為我當時正在酒醉」
    云云，被告丁○○亦為其證稱：「我看似乎是喝醉了‧‧」
    等語，然被告丁○○已於偵查中供稱：「‧‧甲○○提議是
    否要拚拚看，就是要幹一場，他是對我和己○○提議，因我
    會怕，最後是己○○與甲○○去」等語，足見甲○○提議搶
    劫被害人車輛時，被告己○○在車內並無睡著，且同意行搶
    ，最後並由其與甲○○一同下車前去行搶，再參以被告甲○○於原審證稱：「我就敲車門說警察臨檢，叫被害人下車，
    被害人就下車走到駕駛座的車門旁邊，我就上被害人的車，
    我要上車前，我就先叫己○○上車」等語，被告己○○亦稱
    ：「‧‧甲○○就叫我上車，我緊張就上車，坐在副駕駛座
    」等語（見原審卷第22、133、139頁），是被告己○○之動
    作顯然與被告甲○○相配合，其所辯酒醉不知情，自不足採
    ，其有參與搶劫之犯意，亦甚明確。
二、按所謂兇器，其種類並無限制，凡客觀上足以對人之生命、
    身體、安全構成威脅，具有危險性之兇器為已足，並不以攜
    帶之初有行兇之意圖為必要（最高法院79年台上字第5253號
    判例意旨參照）。查被告甲○○所持之未開鋒巴基斯坦手工
    刀1支，雖未開鋒，然其長約45 公分，為堅硬鋼鐵材質，前
    端尖銳，業據當庭勘驗在卷（見本院更(一)卷第76頁），自係
    客觀上足以傷害人之生命、身體之兇器無訛，而關於被害人
    遭搶劫之情形，據被害人丙○○於94年11月18日在原審證陳
    ：「（我）身高174，體重100公斤，我當時睡的很熟，彷彿
    有聽到有人敲車窗，說要臨檢，所以就自己下車，下車後就
    看到二名男子都穿深色服裝站在我前面，我也看到刀子，當
    時我人還精神恍惚，然後有人把我拉開，然後就有一名男子
    上車後，說人上車，然後就把車開走了，我約2 分鐘後回神
    ，看到車子從南下車道開走」、「我（當時）嚇到了，我當
    時認為他們是要搶我，不然晚上拿刀要幹什麼，我覺得我是
    遇到壞人，我當時精神還是恍惚，所以沒有想到要抵抗，等
    我回神後，他們車子已經開走了」等語，又於本院證稱：「
    他（指甲○○）的刀子從我前面指向我的腹部，距離30公分
    左右，我當時沒有回過神，等我回過神，他們就已經走了」
    ，復稱：「我如果沒有看到刀子，我就不會白白讓他們將我
    車子開走，就算我精神恍惚也不會平白讓他們將我車開走」
    等語（見本院更(一)卷第75、76頁），足見被害人係因看到被
    告持刀，不敢反抗，才讓被告等將車開走甚明。查被告甲○○持刀與己○○，拍打車窗，假稱警察臨檢，叫被害人丙○○下車，旋於丙○○下車後，取出刀械指向丙○○，又用力
    推開丙○○（被告甲○○承認動手把被害人身體推開〈見原
    審卷第133 頁〉），再奪取丙○○使用之汽車，則被告甲○○等人，顯有施用強暴手段，劫奪他人財物之行為，被害人
    丙○○於本院雖供稱：「我是憲兵退役，有學過奪刀術，若
    在正常情況下，依我的個性，我可能會反抗跟他拚」云云（
    見本院更(一)卷第75頁正反面），其所謂會反抗，與對方拚命
    ，係指在正常情況下，而當時被害人丙○○因疲累而將汽車
    停於路旁，躺在駕駛座睡覺，至凌晨3 時，熟睡中被拍打車
    窗吵醒，尚未清醒，就為被告甲○○假稱警察臨檢騙出車外
    ，馬上遭被告取出刀械指住。是被害人於荒郊路旁，三更半
    夜被叫醒，睡眼惺忪，就被人以刀指住，處此情況，被告之
    強暴手段，顯已抑壓被害人之抗拒，並使被害人身體上、精
    神上，處於不能抗拒之狀態，否則以被害人身材較被告巨碩
    甚多，豈有任人推開將車開走之理。是核被告甲○○、己○○、丁○○三人所為，係犯強盜罪而有刑法第321條第1項第
    3款之情形，應論以同法第330條第1 項攜帶兇器強盜罪。又
    刑法分則或刑法特別法中規定之結夥二人或三人以上之犯罪
    ，應以在場共同實施或在場參與分擔實施犯罪之人為限，不
    包括同謀共同正犯在內，而被告丁○○並未在場共同實施或
    分擔實施犯罪，故在場實施強盜者，僅有被告甲○○、己○○，故並無結夥三人之情事，併予敘明。被告甲○○、己○○、丁○○三人間，就強盜犯行有犯意聯絡及行為分擔，均
    為共同正犯。另被告甲○○對被害人假稱警察臨檢，要求其
    下車，其既有冒充公務員而行使其職權之情事，應單獨觸犯
    刑法第158條第1項之罪，此部分與所犯強盜罪有方法、結果
    之牽連關係，應依牽連犯，從一重之同法第330條第1項之罪
    處斷。原審對被告等論罪科刑，固非無見，惟本件被告等之
    犯行顯為強盜行為，且被告甲○○亦有僭行公務員職權行為
    ，乃原審以被害人丙○○對於有無遭人持刀架住脖子前後供
    述不一，及被害人當時精神恍惚，在睡夢中被叫醒，還在想
    這是什麼狀況，等其回神車子已經被搶走等情，而認被告等
    係犯搶奪罪而非強盜犯行，檢察官上訴指摘原審判決不當，
    其上訴為有理由，且被告甲○○行為後，94年1月7日修正公
    布之刑法，自95年7月1日施行，修正前之刑法刪除關於牽連
    犯之規定。本件被告甲○○所犯上開帶兇器強盜罪與冒充
    公務員而行使其職權罪間具有牽連犯之關係，依修正前即行
    為時之規定，應從一重之攜帶兇器強盜罪處斷，依修正後之
    刑法既已刪除牽連犯之規定，則所犯二罪，應依數罪併罰之
    規定分論併罰。比較新舊法之規定，修正後之規定並非較有
    利於被告甲○○，依修正後刑法第2條第1項之規定，應適用
    行為時之法律，即適用修正前刑法第55條牽連犯之規定，從
    一重之帶兇器強盜罪處斷，原審就此部分未及審酌，自應
    由本院將原審判決撤銷改判。另刑法第158條第1項之罰金刑
    部分，依修正後刑法施行法第1條之1第 2項條文，逕以提高
    30 倍推算為新臺幣，與原適用罰金罰鍰提高標準條例第1條
    提高10倍之銀元相同，自無輕重比較之問題，併此明。爰
    審酌甲○○、己○○、丁○○三人均值年輕力壯之盛年，好
    逸惡勞，竟以攜帶兇器之方式搶劫他人汽車，及其犯罪動機
    、目的、手段、犯罪所生損害等一切情狀，量處如主文第二
    項所示之刑，以示懲儆。另被告甲○○、己○○上訴均以量
    刑過重云云，惟本院已改判認定係犯加重強盜罪，對原審判
    決之量刑，已另為審酌，故此被告甲○○、己○○上訴為無
    理由，併予敘明。又本件扣案之未開鋒巴基斯坦手工刀 1支
    ，乃被告丁○○所有，供與被告甲○○、己○○共同搶劫所
    用之物，爰依刑法第38條第1項第2款之規定，併予諭知沒收
    。至扣案之已開鋒巴基斯坦手工刀 1支，雖為被告丁○○所
    有，然被告甲○○、己○○、丁○○三人均否認有持以犯本
    案，本院復查無其他證據可資證明該刀係供犯罪所用之物，
    亦非違禁物，依法不得為沒收之客體；另扣案之套筒組件 1
    組、氣動工具1支、手套1雙、美工刀1支、砂輪頭10個、1字
    起子1支、十字起子 1支等物，係同案被告許家源拆解被害人
    車上音響所用之物，待同案被告許家源到案後，再另行處理
    。
三、據上論斷，應依刑事訴訟法第369條第1項前段、第364 條、
    第299條第1項前段，刑法第2條第1項、第28條、第330條第1
    項、第158條第1項，修正前刑法第55條、第38條第1項第2款
    ，修正後刑法施行法第1條之1第2項，判決如主文。
本案經檢察官戊○○到庭執行職務。
中    華    民    國    95    年    7     月    11    日
               刑事刑三庭  審判長法  官  王  增  瑜
                                 法  官  廖  柏  基
                                 法  官  陳  欣  安
上列正本證明與原本無異。
如不服本判決應於收受送達後十日內向本院提出上訴書狀，其未
敘述上訴之理由者並得於提起上訴後十日內向本院補提理由書（
均須按他造當事人之人數附繕本）。
                                 書記官  阮  正  枝
中    華    民    國    95    年    7     月    12    日
附錄：
刑法第326條第1項
犯前條第一項之罪，而有第三百二十一條第一項各款情形之一者
，處一年以上七年以下有期徒刑。
刑法第158條第1項
冒充公務員而行使其職權者，處三年以下有期徒刑、拘役或五百
元以下罰金。
                                                      Ｆ


司法院資訊處製作；財團法人民間司法改革基金會備份。
